台灣彰化地方法院刑事判決　　　　　　　　　　　　　九十年度易字第一三三五號
　　公　訴　人　臺灣彰化地方法院檢察署檢察官
　　被　　　告　乙○○
　　被　　　告　庚○○
右列被告等因詐欺案件，經檢察官提起公訴（八十九年度偵字第七二九六、八三八六
號），本院判決如左：
    主  文
乙○○連續意圖為自己不法之所有，以詐術使人將本人之物交付，處有期徒刑陸月，
如易科罰金，以參佰元折算壹日。
庚○○無罪。
    事  實
一、乙○○明知已因需用資金而以自己名義加入辛○○於民國（下同）八十七年九月
    十日所召集之合會（下稱第一會，共二十八個會員，每會新台幣二萬元）二會，
    並再冒以甲○○、楊佳沙二人名義各加入二會，共計六會，必須每月繳納龐大會
    款而陷於資力不足狀況。為籌足資金繳納上開合會會款，竟意圖為自己不法之所
    有，於同年十二月十五日自行召集另一合會（俗稱以會養會），由乙○○擔任互
    助會會首，虛列實際上未加入之會員丙○○等人名單，佯向丁○○、戊○○、辛○○等人招攬合會（下稱第二會），約定每人每會新台幣（下同）三萬元，採外
    標方式標會，丁○○、戊○○、辛○○等人不疑有他，均加入上開合會，並按月
    繳納會款予乙○○。乙○○明知已加入第一會計六會，又自行召集第二會，資金
    週轉面臨極大風險，竟又承上詐欺之概括犯意，以自己之名及冒用甲○○、蔡雅
    文之名，連續加入辛○○於八十八年二月五日（加入三會，該會共二十八個會員
    ，每會三萬元）、八十八年八月二十日（加入六會，該會共二十九個會員，每會
    二萬元）、八十九年一月十五日（加入三會，該會共二十八個會員，每會三萬元
    ）以及八十九年三月一日（加入六會，該會共二十九個會員，每會三萬元）所召
    集之合會共計十八會，按月標取辛○○所召集各合會之合會金，以詐取其他合會
    活會會員之會款。嗣因乙○○未將向第二會會員所收取之會款交付得標會員，又
    拒未繳納辛○○所召集各合會之會款，並於八十九年七月間，無故宣佈第二會停
  標，且避不見面，第一會會首辛○○及第二會丁○○、戊○○、辛○○等會員始
    知受騙（丁○○被倒會六十八萬元、戊○○被倒會約四十幾萬元、辛○○被倒會
    約六百萬元）。
二、案經被害人丁○○、辛○○訴由臺灣彰化地方法院檢察署檢察官偵查起訴。
    理  由
壹、被告乙○○部分：
一、右揭事實，業據被告乙○○於本院審理時供承不諱，核與告訴人丁○○、辛○○
    所指訴以及證人戊○○所證述之情節悉相吻合，並有互助會單影本六紙及電話錄
    音譯文一份在卷可資佐證，本案事證已臻明確，被告乙○○犯行堪予認定，應依
    法論科。
二、核被告乙○○所為，係犯刑法第三百三十九條第一項之詐欺取財罪。被告先多次
    詐欺取財之犯行，時間緊接，所犯又係構成要件相同之罪名，顯係基於概括犯意
    為之，應依刑法第五十六條連續犯規定論以一罪，並加重其刑。被告冒他人之名
    加入合會後再加以標取合會金，其以一冒標行為，使其他活會會員陷於錯誤而給
    付會款，係一行為而觸犯數罪名，為想像競合犯，應從一重論處。爰審酌被告乙○○之品行、犯罪之動機、智識程度、目的、手段、被害人所受之損害及犯罪後
    坦承犯行且態度良好並與告訴人丁○○、戊○○等人達成和解等一切情狀，量處
    如主文所示之刑，並諭知易科罰金折算標準，以示懲儆。
三、至告訴意旨認被告乙○○有虛列會員及冒標等情，因認被告二人尚涉有刑法第二
    百十六條之行使偽造同法第二百十條私文書罪嫌云云。經查，本件訊之被告乙○○堅詞否認右揭各合會有填寫標單一情，辯稱標會均以電話聯絡等語，又查無標
    單扣案供佐，實難遽認被告等有行使偽造標單犯行。另因會首對合會名單有製作
    權，縱有虛列會員情事，亦與偽造文書罪構成要件有間，此部份業經檢察官不起
    訴處分確定，附此敘明。
四、又被告為前開犯罪行為後，刑法第四十一條已於九十年一月十日修正公布，經比
    較修正前後之規定，以修正後之新法較有利於被告，爰依刑法第二條第一項前段
    規定，適用修正後之刑法第四十一條第一項前段，而諭知易科罰金之折算標準，
    附此敘明。
貳、被告庚○○部分：
一、公訴意旨另以：被告庚○○與乙○○係夫妻關係，被告庚○○明知其妻康乙○○
    每月須繳龐大會款而陷於資力不足狀況，竟與其妻乙○○共同意圖為自己不法之
    所有，於同年十二月初某日自行召集另一合會，由乙○○擔任互助會會首，虛列
    實際上未加入之會員己○○、丙○○、甲○○等人名單，佯向丁○○、戊○○、
    辛○○等人招攬合會，約定每人每會三萬元，採外標方式標會，丁○○、戊○○
    、辛○○等人不疑有他，均加入上開合會，並按月繳納會款予乙○○或庚○○。
    庚○○、乙○○明知已加入第一會計六會，又自行召集第二會，資金週轉面臨極
    大風險，竟又共同承上之概括犯意，連續加入辛○○於八十八年二月、八十八年
    八月、八十九年一月以及八十九年三月間某日（加入六會）所召集之合會共計十
    八會，按月標取辛○○所召集各合會之合會金，以詐取其他合會會員會款，因認
    被告庚○○共同涉有刑法第三百三十九條第一項之詐欺取財罪嫌云云。
二、按為訴訟上證明之資料，須通常一般之人均不致有所懷疑，而得確信其為真實之
    程度者，始得據為有罪之認定。倘其證明尚未達於此一程度，而有合理性懷疑存
    在時，即不得遽認被告犯罪，通觀最高法院七十六年度台上字第四九八六號、三
    十年上字第四八二號等判例所持一貫見解，不難明瞭。次按告訴人之告訴，係以
    使被告受刑事訴追為目的，是其陳述是否與事實相符，仍應調查其他證據以資審
    認，亦有最高法院五十二年台上字第一三００號判例可資參照。
三、公訴意旨認被告庚○○與乙○○間有詐欺取財之犯意聯絡及行為分擔，主要係以
    被害人丁○○、辛○○之指述以及證人即第二會之會員戊○○於偵查中之證述為
    其主要論據。惟訊之被告庚○○則堅決否認有何右揭犯行，辯稱：乙○○起會時
    伊並未幫忙召會，僅是乙○○沒空時，有偶而幫其收取二、三次之會錢而已。又
    乙○○有虛列會員並冒標合會一事，伊並不知情等語。經查：告訴人丁○○以及
    證人戊○○僅是指（證）稱：被告乙○○所招的會開標時，被告庚○○偶而會在
    現場，另證人戊○○進一步證稱：伊繳的會錢，是庚○○幫伊收取而已，而庚○○係被告乙○○之夫，且開標地點均在庚○○住處，是乙○○開標時被告庚○○
    偶會在現場以及被告庚○○在乙○○繁忙之際，偶而替其收取會款，亦屬人之常
    情，是在無其他客觀之積極證據輔證下，上開之指（證）述，並無法直接推論被
    告庚○○就乙○○虛列會員並冒標合會一事確屬知情並與之為詐欺取財之犯意聯
    絡及行為分擔。況告訴人辛○○於本院九十一年五月九日審理時亦供稱：伊所召
    的合會都是乙○○親自過來標，庚○○並沒有過來標，標到的錢都是伊交給乙○○，並沒有交給庚○○等語；另關於被告乙○○所召上開合會，告訴人丁○○、
    辛○○及證人戊○○均異口同聲指（證）稱：乙○○所召的會，庚○○並未出面
    等語；且告訴人丁○○及證人戊○○亦進一步供（證）述：乙○○所召的會開標
    時，庚○○有在現場，但是沒有參與等語（詳見本院九十一年五月九日審理筆錄
    ），而同案被告乙○○於本院審理時亦明確供稱：伊虛列會員冒標合會乙事，伊
    先生並不知情，伊也沒有告訴他等語。是從上跡證顯示，被告庚○○對其妻乙○○虛列會員並冒標合會一事顯不知情，被告庚○○上開所辯應堪採信，此外，復
    查無其他積極證據足資認定被告庚○○有何公訴人所指不法之行為，罪嫌尚屬不
    足，應為被告庚○○無罪之諭知。
據上論斷，應依刑事訴訟法第二百九十九條第一項前段、第三百零一條第一項，刑法
第五十六條、第三百三十九條第一項、第五十五條、第二條第一項前段、修正後刑法
第四十一條第一項前段，罰金罰鍰提高標準條例第一條前段、第二條前段，判決如主
文。
本案經檢察官施教文到庭執行職務。
中      華      民      國    九十一    年      五      月     二十三   日
                                      臺灣彰化地方法院刑事第二庭
              法      官  康  弼  周
右正本證明與原本無異。
如不服本判決，應於判決送達後十日內向本院提出上訴狀( 須附繕本 )。
告訴人或被害人對於判決如有不服具備理由請求檢察官上訴者，其上訴期間之計算係
以檢察官收受判決正本之日期為準。
                                          法院書記官  詹  國  立
中      華      民      國    九十一    年      五      月     二十八   日
刑法第三百三十九條
意圖為自己或第三人不法之所有，以詐術使人將本人或第三人之物交付者，處五年以
下有期徒刑、拘役或科或併科一千元以下罰金。
以前項方法得財產上不法之利益或使第三人得之者亦同。
前二項之未遂犯罰之。
